【裁判字號】    97,上易,343
【裁判日期】    970825
【裁判案由】    侵占等
【裁判全文】
臺灣高等法院臺南分院刑事判決         97年度上易字第343號
    上  訴  人  臺灣臺南地方法院檢察署檢察官
    被      告  丁○○
    選任辯護人  陳清白  律師
上列上訴人因被告侵占等案件，不服臺灣台南地方法院九十六年
度易字第七九七號中華民國九十七年四月九日第一審判決（起訴
案號：臺灣台南地方法院檢察署九十六年度偵字第七一九號），
提起上訴，本院判決如下：
    主      文
上訴駁回。
丁○○緩刑參年。
    事      實
一、丁○○於民國九十四年九月間，承攬三藝塑膠顏料有限公司
    （以下簡稱為三藝公司）位於臺南市○○區○○段之新建廠
    房、辦公室及大門工程時，明知所簽契約內容其中屋面部分
    需以厚度０，六MM之鍍鋅烤漆鋼鈑建造，竟基於為自己不法
    所有之意圖，於施作上開工程之過程中，改以較低價之厚度
    僅０．四MM之鍍鋅烤漆鋼鈑施工，且隱瞞上開更換不同規格
    致與原本約定之鋼鈑價差約新臺幣（以下同）十萬元之事實
    ，而向三藝公司請款，致不知情之三藝公司負責人甲○○誤
    以為丁○○確有按契約內容以厚度０．六MM之鍍鋅烤漆鋼鈑
    施作屋面，因而陷於錯誤，致於民國九十五年三月間開立發
    票人為三藝公司、付款人為華南商業銀行北臺南分行、到期
    日為民國九十五年四月二十七日、票號為UC0000000
    號、面額為三十七萬四千二百九十三元之支票一紙予丁○○
    以交付包含系爭鋼鈑在內之工程款，丁○○則於同年四月二
    十八日兌現該支票，計詐得約十萬元之款項。
二、案經三藝公司訴請台灣台南地方法院檢察署檢察官偵查起訴
    。
    理      由
甲、証據能力部分：
    按被告以外之人於審判外之陳述，雖不符前四條之規定，而
    經當事人於審判程序同意作為證據，法院審酌該言詞陳述或
    書面陳述作成時之情況，認為適當者，亦得為證據，刑事訴
    訟法第一百五十九條之五第一項定有明文。經查：本件被告
    、辯護人及檢察官於本院審理時對於証人丙○○於檢察事務
    官偵訊中所為之供述均表示同意作為証據（見本院卷第四十
    七頁筆錄），是本院審酌上開証人於檢察事務官偵訊中之陳
    述係經其同意接受詢問之情形下所為，並於筆錄製作完成交
    其親閱內容，經其確認無訛後始於筆錄上簽名，且其乃告訴
    人之代理人，衡情司法人員應無對其以不法之方法取得違背
    其意志而為之陳述之必要，另被告、辯護人及檢察官於本院
    審理時亦均表示同意捨棄傳訊上開証人（見本院卷第四十七
    頁筆錄），足見証人丙○○於檢察事務官偵訊中之供述應已
    受合法可信之適當性保障，且係出於其自由意思而為等作成
    時之一切情況，認為適當，爰將其於檢察事務官偵訊中所為
    之陳述列為証據。又本判決所援引之書面証據，亦經被告、
    辯護人及檢察官於本院審理時表示同意作為証據（見本院卷
    第四十七頁、第四十八頁及第七十六頁筆錄），是本院審酌
    上開書面作成之資料，均係依據當時之實際情況而製作，應
    無不當之人為因素所介入，其內容應具備合法可信之適當性
    保障，而具有真實性等作成時之一切情況，認為適當，爰均
    將之列為証據。
乙、科刑部分：
一、上開犯罪事實，業據被告丁○○於迭次偵審中坦承不諱，核
    與証人即三藝公司代理人丙○○於檢察事務官偵訊時証述之
    情節相符，此外並有工程承攬契約書與所附之屋面蓋厚度０
    ．六MM之鍍鋅烤漆鋼板之圖說及上開面額為三十七萬四千二
    百九十三元之支票與現金支出傳票等影本各一份在卷可稽，
    足証被告此部分自白顯與事實相符，其供述自足資為裁判之
    依據。是被告罪証已明確，其上開犯行洵堪認定。
二、按行為後法律雖有修正，但其內容僅係形式上做文字之修正
    ，或僅係將法理明文化，或僅係易動法條項次時，因未涉及
    犯罪構成要件或處罰內容之變更，自非屬法律之變更，而無
    依刑法第二條第一項之規定予以比較新舊法之必要，惟修正
    後之內容如客觀上已涉及犯罪構成要件或處罰內容等實質上
    變更時，即屬法律之變更，而應依刑法第二條第一項之規定
    比較新舊法。至比較結果，如修正後之內容，依行為人所犯
    個案具體主觀上比較結果，認並無有利之情形時，依刑法第
    二條第一項前段之規定，即應適用舊法即行為時法，如有利
    於行為人時，則應依刑法第二條第一項後段之規定，適用新
    法即裁判時法，足見應否適用刑法第二條第一項之規定比較
    新舊法，應取決於修正後法條之實質內容，於客觀上是否已
    有變更為依據，而非取決於是否有利於行為人，至於究竟應
    適用行為時法或裁判時法，始應就行為人所犯個案做具體主
    觀上之比較以判斷新法是否有利於行為人，如新法有利於行
    為人，則應適用新法即裁判時法，如新法並無有利於行為人
    之情形時，則應適用舊法即行為時法。查被告行為後，於民
    國九十四年二月二日修正公布之刑法第三十三條第五款及第
    四十一條等條文，已於民國九十五年七月一日起施行，其中
    ：、第三十三條第五款由原先之「罰金：一元以上」，修
    正為「罰金：新台幣一千元以上，以百元計算之」；另刑法
    施行法亦於民國九十五年六月十四日增訂第一之一條「中華
    民國九十四年一月七日刑法修正施行後，刑法分則編所定罰
    金之貨幣單位為新臺幣。九十四年一月七日刑法修正時，刑
    法分則編未修正之條文定有罰金者，自九十四年一月七日刑
    法修正施行後，就其所定數額提高為三十倍。但七十二年六
    月二十六日至九十四年一月七日新增或修正之條文，就其所
    定數額提高為三倍」之規定，並自民國九十五年七月一日起
    施行，其中新增訂之刑法施行法第一之一條之規定，僅係將
    刑法分則所定罰金刑之貨幣單位換算為新台幣而已，固無新
    舊法之比較問題，惟修正後刑法第三十三條第五款之規定則
    已變更法定刑罰金刑最低刑度為新台幣一千元。、第四十
    一條第一項已由原先之「犯最重本刑為五年以下有期徒刑以
    下之刑之罪，而受六個月以下有期徒刑或拘役之宣告，因身
    體、教育、職業、家庭之關係或其他正當事由，執行顯有困
    難者，得以一元以上三元以下折算一日，易科罰金。但確因
    不執行所宣告之刑，難收矯正之效，或難以維持法秩序者，
    不在此限」之規定，修正為「犯最重本刑為五年以下有期徒
    刑以下之刑之罪，而受六個月以下有期徒刑或拘役之宣告者
    ，得以新臺幣一千元、二千元或三千元折算一日，易科罰金
    。但確因不執行所宣告之刑，難收矯正之效，或難以維持法
    秩序者，不在此限」，另罰金罰鍰提高標準條例第二條亦於
    民國九十五年四月二十八日配合修正，將原先之「依刑法第
    四十一條易科罰金或第四十二條第二項易服勞役者，均就其
    原定數額提高為一百倍折算一日；法律所定罰金數額未依本
    條例提高倍數，或其處罰法條無罰金刑之規定者，亦同」之
    規定，予以修正刪除，並自民國九十五年七月一日起施行，
    足見修正後易科罰金之折算標準，亦已變更。是依上開規定
    ，被告行為後刑法第三十三條第五款及第四十一條等條文之
    內容，於客觀上均已發生實質上之變更，揆諸前開說明，自
    應依新修正刑法第二條第一項之規定予以比較適用。茲審酌
    易科罰金之最高折算標準，舊法係以銀元三百元即新台幣九
    百元折算一日，而新法易科罰金之最高折算標準則係以新台
    幣三千元折算一日，另修正後之刑法第三十三條第五款之規
    定則無異提高法定刑罰金刑之最低刑度，是綜合比較新舊法
    結果，以舊法較有利於被告，依民國九十五年七月一日施行
    之刑法第二條第一項前段之規定，自應適用行為時法即民國
    九十五年七月一日修正施行前刑法第三十三條第五款、第四
    十一條及罰金罰鍰提高標準條例第二條之規定。又本件既應
    適用民國九十五年七月一日施行前刑法之規定，基於新舊法
    不得割裂適用之原則，本件亦有罰金罰鍰提高標準條例第一
    條之規定之適用，而無新增訂刑法施行法第一之一條之規定
    之適用，合先敘明。
三、核被告所為係犯刑法第三百三十九條第一項之詐欺取財罪。
    檢察官於起訴書中雖認被告所為係犯刑法第三百三十九條第
    二項之詐欺得利罪，惟於原審審理時業已變更起訴法條為刑
    法第三百三十九條第一項之詐欺取財罪（見原審卷第七十六
    頁筆錄），爰未變更檢察官之起訴法條，併此敘明。
四、原審適用新施行之刑法第二條第一項前段、第三百三十九條
    第一項、修正前刑法第四十一條第一項、修正前罰金罰鍰提
    高標準條例第一條（漏引）、第二條、中華民國九十六年罪
    犯減刑條例第二條第一項第三款、第七條、第九條（漏引）
    之規定，審酌被告承攬被害人所定作之新建廠房、辦公室與
    大門工程，竟未切實使用約定之鋼板規格，而以此偷工減料
    之方式詐取被害人三藝公司之貨款，因而獲取不法所得約十
    萬元，犯罪結果侵害被害人三藝公司之財產權，被告犯罪後
    坦承犯行，態度良好，惟尚未與被害人達成和解以賠償被害
    人之損害等一切情狀，量處被告有期徒刑六月及以被告犯罪
    時間在民國九十六年四月二十四日以前，爰依中華民國九十
    六年罪犯減刑條例第二條第一項第三款之規定，減其宣告刑
    為有期徒刑三月，並諭知易科罰金之折算標準，認事用法，
    經核並無不合，量刑亦稱允當，雖檢察官上訴意旨以被告犯
    後尚未與被害人達成和解，賠償被害人損失，態度難認良好
    ，原審僅量處被告減刑後有期徒刑三月，其量刑顯不符罪刑
    相當之原則等為由，指摘原判決此部分為不當，惟按關於刑
    之量定，乃實體法上賦予法院得為自由裁量之事項，倘未有
    逾越法律所規定之範圍，或濫用其權限，即不得任意指摘為
    違法，本件原判決於理由中業已論述被告尚未與被害人達成
    和解以賠償被害人之損害等語，因而於法定刑內量處被告有
    期徒刑六月，並依中華民國九十六年罪犯減刑條例第二條第
    一項第三款之規定減為有期徒刑三月，衡情上開刑之量定自
    難謂有何濫用權限或逾越法律所規定之範圍，或違反罪刑相
    當原則之情事，是檢察官上訴意旨以上開理由指摘原判決量
    刑不當，非有理由，應予駁回。又被告未曾因故意犯罪受有
    期徒刑以上刑之宣告，有台灣高等法院被告前案紀錄表一紙
    在卷可稽，另被告犯罪後已與被害人達成和解，亦有和解書
    一紙在卷可稽（附於本院卷第八十六頁及第八十七頁），且
    經被害人代理人丙○○於本院審理時當庭表示願意原諒被告
    （見本院卷第八十五頁筆錄），被告經此迭次偵審及刑之宣
    告之教訓後，當知警惕，應無再犯之虞，本院認其所處之刑
    以暫不執行為適當，爰併予宣告緩刑三年，以勵自新。
丙、無罪部分：
一、公訴意旨另以：被告丁○○於民國九十五年五月間，受乙○○（公訴人誤認為三藝公司）之委託從事鴿舍興建工程，為
    從事業務之人。嗣乙○○於民國九十五年五月間交付發票人
    為乙○○、付款人為臺灣中小企業銀行成功分行、票號為AS
    0000000號、到期日為九十五年五月五日、面額為十
    三萬一千零十六元之支票予被告，用以購買Ｈ型鋼三十三支
    後，點交由被告保管，並約定由被告予以漆上防鏽紅丹油漆
    後再送交乙○○。詎被告竟基於意圖為自己不法所有之概括
    犯意，先於民國九十五年五月間將前開Ｈ型鋼其中七支（規
    格：150×75×5/7×12M）挪為私用並侵占入己，再於同年
    六月間將前開其餘之二十六支Ｈ型鋼侵占入已，並交付予維
    勝鋼鐵廠以抵償所積欠之貨款，因認被告涉犯刑法第三百三
    十六條第二項之業務侵占罪嫌。
二、按犯罪事實應依證據認定之，無證據不得認定犯罪事實，刑
    事訴訟法第一百五十四條第二項定有明文；又認定不利於被
    告之事實，須依積極証據，苟積極証據不足為被告事實之認
    定時，即應為有利被告之認定，更不必有何有利之証據，另
    認定犯罪事實，所憑之證據，雖不以直接證據為限，間接證
    據亦包括在內，然無論直接或間接證據，其為訴訟上之證明
    ，須於通常一般之人均不致於有所懷疑，而得確信其為真實
    之程度者，始得據為有罪之認定，最高法院亦分別著有三十
    年上字第八一六號判例及七十六年臺上字第四九八六號判例
    可資參照。
三、本件公訴意旨認被告丁○○涉犯上開業務侵占罪嫌，係以證
    人乙○○於偵查中提出之現金支出傳票、保管單與面額為十
    三萬一千零十六元之支票等為主要依據，惟訊據被告丁○○
    則堅決否認有此部分犯行，辯稱：系爭鴿舍興建工程，其契
    約性質類似民法製造物供給契約，由被告以自己之名義購買
    鐵材，並通知告訴人乙○○先行給付部分工程款，以便被告
    支付購買鐵材之款項，待鴿舍興建完成後，再將鴿舍所有權
    移轉予告訴人，並收取工程尾款，是系爭Ｈ型鋼三十三支，
    既係被告以自己之名義向加泓鋼鐵公司所購買，並由加泓鋼
    鐵公司交付予被告，而由被告取得所有權，足見縱認被告確
    曾處分系爭Ｈ型鋼，惟所處分者乃自己之物，自不成立侵占
    罪責，況被告亦未有檢察官所指之「挪用」其中七支Ｈ型鋼
    ，或處分其餘二十六支Ｈ型鋼之情事，自難謂被告應成立刑
    法侵占罪責等語。是本件所應審究者乃系爭鴿舍興建工程，
    其契約之性質為何及系爭三十三支Ｈ型鋼之所有權人為何人
    ？茲查：
  １、證人即告訴人乙○○於原審審理時業已證稱「（問：有無
      書面合約？）答：沒有簽書面，且交易金額不大」、「（
      問：被告以何名義購買Ｈ型鋼？）答：以他自己的名義，
      這是屬於他與鋼鐵廠的事情，我錢已經交給他」、「（問
      ：按照你所說口頭約定，是你拿錢請他幫你買Ｈ型鋼三十
      三支，為何又說他用自己名義買？）答：我要造的鴿舍是
      被告要造的，關於材料部分我是外行，所以我是用錢委託
      被告蓋鴿舍，至於他向誰買材料我不管」、「（問：剛才
      說被告以他名義買材料，是你猜的嗎？）答：是的。我所
      提的保管單上備註欄也是寫『陳先生、送中洲』。是我以
      此來判斷的」、「（問：請被告蓋鴿舍，除了十三萬多是
      買三十三支Ｈ型鋼外，還付多少工資給被告？）答：全部
      的工程不只這些錢，被告說主要的鋼鐵要先買，因為會漲
      價，其他的工資等陸續蓋完再陸續付錢」、「（問：這批
      Ｈ型鋼搬到被告那邊暫放純粹是為了上漆？）答：是的。
      Ｈ型鋼是直接運到被告中洲的工廠，而不是運到我的地方
      再運過去的」、「（問：鴿舍是你要建的，不是三藝塑膠
      顏料有限公司要建的？）答：是的」、「（問：當初有無
      約定工程款多少錢？）答：當初預定整個建好約六十萬元
      左右」、「（問：依照你們蓋鴿舍的模式，是被告因施工
      要支付費用，先跟你請款？）答：有些他會先出，再一起
      向我請款，但本件鴿舍連基礎的Ｈ型鋼都還沒有運到我的
      地方建在鴿舍上，根本都沒有動工」、「問：（提示九十
      五年他字第四八一八號卷第六頁）所說的保管單是否是這
      張？答：是的」、「（問：被告要買如何款式規格的Ｈ型
      鋼有沒有跟你講？）答：沒有。整個鴿舍的骨架、設計施
      工全部由他負責，因為他是專業的」、「（問：被告要去
      訂購Ｈ型鋼前有沒有事先取得你的同意他才去訂購？）答
      ：沒有。被告就要去訂購的Ｈ型鋼的規格款式沒有先給我
      講，他只是拿保管單跟我說他需要去買Ｈ型鋼，多少錢，
      我就拿錢給他」、「（問：你與被告就蓋鴿舍的關係你覺
      得是承包的方式還是買材料？）答：是整個鴿舍由他承包
      製作，並不是單筆的委託採購」、「（問：被告去訂購Ｈ
      型鋼的價格有沒有先跟你講？）答：我不瞭解鋼鐵的價格
      ，全部都是被告自己決定」、「（問：約定去買材料的種
      類、價格有沒有約定要先經過你的同意，他才能去買？）
      答：沒有」等語明確（見原審卷第七十九頁至第八十七頁
      筆錄），另系爭三十三支Ｈ型鋼係被告以其自己之名義向
      加泓鋼鐵公司購買及被告除購買系爭Ｈ型鋼三十三支以供
      興建系爭鴿舍外，另一併購買Ｈ型鋼八支、三角鐵三十五
      支、鋼軌十支與其他物品以供他用乙節，亦有加泓鋼鐵公
      司所出具之其內有「陳先生，送中洲，00000000
      00」等內容之足以証明訂購人確為被告之保管單一紙在
      卷可稽（附於他字第四八一八號卷第六頁），足証依証人
      乙○○上開供述，被告與告訴人乙○○所約定之系爭鴿舍
      興建工程，係由被告自行提供材料興建，告訴人對於材料
      之取得、價格或興建之方式，均未有所指示，被告所負之
      責任為提供材料依約建造鴿舍，並於鴿舍完成後交付予告
      訴人，其間告訴人雖先行支付購買系爭Ｈ型鋼之款項予被
      告，經核亦僅係部分報酬之先付，其二人所成立之契約應
      屬所謂之製造物供給契約，且雙方之意思重在工作物財產
      權之移轉，該契約仍不失為買賣之一種之事實，應堪認定
      ，是系爭三十三支Ｈ型鋼於製作成鴿舍並交付予告訴人之
      前，其所有權仍應屬於被告所有，被告辯稱系爭三十三支
      Ｈ型鋼之所有權屬於伊所有等語，應屬有據。
  ２、被告於收受系爭Ｈ型鋼後，曾通知告訴人乙○○，並以前
      開保管單所載內容，供告訴人乙○○據以查核清點及被告
      於告訴人乙○○清點時，曾指明預備用以建造告訴人乙○○鴿舍所用之Ｈ型鋼所在位置乙節，固據證人乙○○及被
      告於原審審理時供述明確（見原審卷第七十九頁、第八十
      一頁、第一三七頁及第一三八頁筆錄），惟系爭Ｈ型鋼於
      告訴人乙○○清點後，仍繼續放置在被告之工廠內，並未
      運送至告訴人乙○○所指定之地點，且參酌兩造間所成立
      之契約乃所謂之製造物供給契約，被告對告訴人乙○○所
      負之契約上義務僅係將材料興建成工作物後交付，並無事
      先將材料所有權移轉予告訴人乙○○之義務或約定，足見
      被告前開通知告訴人，並告知其預備興建系爭鴿舍用之Ｈ
      型鋼所在位置以供乙○○清點之行為，其意僅在取信告訴
      人乙○○而已，並無移轉系爭Ｈ型鋼之所有權之意至明，
      是自難因此即遽認被告已將系爭Ｈ型鋼之所有權移轉予告
      訴人，或認被告係以告訴人乙○○之代理人身分購買系爭
      Ｈ型鋼，系爭Ｈ型鋼之所有權人應係乙○○，並因而認定
      被告有何侵占犯行，併此敘明。
  ３、另查扣之現金支出傳票及面額為十三萬一千零十六元之支
      票各一紙（附於他字第四八一八號卷第五頁及交查字第一
      二一九號卷第十九頁），經核均僅足以証明被告確曾向告
      訴人乙○○領取購買系爭Ｈ型鋼之款項而已，並不足以証
      明系爭Ｈ型鋼之所有權人係告訴人乙○○，亦不足以証明
      被告有何侵占罪嫌，是上開証據自不足資為被告不利之依
      據；另扣案之保管單一紙（附於他字第四八一八號卷第六
      頁），依其上所載內容，亦僅足以証明訂購系爭Ｈ型鋼之
      人為被告而非告訴人乙○○，已如上述，足見系爭保管單
      一紙，亦不足資為被告不利之依據，均併此敘明。
  ４、按刑法第三百三十六條第二項之侵占罪，以意圖為自己或
      第三人不法之所有，而擅自處分因業務上所持有之他人之
      物為要件，此觀諸該條文即知。本件系爭三十三支Ｈ型鋼
      ，依上所述，於製作成鴿舍並交付予告訴人之前，其所有
      權既屬於被告所有，而非第三人即告訴人所有，則被告縱
      有處分系爭三十三支Ｈ型鋼之情事，亦僅係處分其個人所
      有之財產而已，而非處分他人之物，亦即非就其持有中之
      他人所有物變易為不法所有之意思至明，是自難以刑法侵
      占罪相繩。
四、是綜上所述，被告所辯應堪採信，本件公訴意旨據以起訴之
    証據顯不足資為被告有何侵占犯行之依據，此外復無其他積
    極証據足資証明被告有何侵占犯行，是被告被訴此部分犯行
    尚屬不能証明，原審據以諭知無罪之判決，認事用法，經核
    並無不合，檢察官上訴意旨以系爭Ｈ型鋼之所有權確屬告訴
    人乙○○所有，被告未經乙○○同意擅自將系爭Ｈ型鋼挪用
    及抵償債務，其所為該當侵占罪責等為由，因而指摘原判決
    此部分不當，非有理由，應予駁回。
丁、據上論斷，應依刑事訴訟法第三百六十八條、新修正施行之
    刑法第七十四條第一項第一款判決如主文。
本案經檢察官張太龍到庭執行職務。
中    華    民    國    97    年    8     月    25    日
                    台灣高等法院台南分院刑事第四庭
                                審判長法  官 吳志誠
                                      法  官 陳珍如
                                      法  官 羅心芳
以上正本證明與原本無異。
不得上訴。
                                      書記官 周美莉
中    華    民    國    97    年    8     月    25    日
參考條文：
刑法第三百三十九條第一項
意圖為自己或第三人不法之所有，以詐術使人將本人或第三人之
物交付者，處5年以下有期徒刑、拘役或科或併科1千元以下罰金
。


司法院資訊處製作；財團法人民間司法改革基金會備份。
